臺灣高雄地方法院民事判決　九十一年度簡上字第一七六號
　　上　訴　人　乙○○
　　　　　　　　丙○○
　　被上訴人　　甲○○
右當事人間所有權移轉登記事件，上訴人對於中華民國九十一年三月二十八日本院高
雄簡易庭第一審簡易判決（九十年度雄簡字第二六二二號）提起上訴，本院判決如左
：
    主      文
原判決關於命上訴人乙○○、丙○○應分別將坐落高雄縣仁武鄉○○段第二○○之一
地號土地，其中之應有部分各柒佰貳拾分之壹之所有權移轉登記予被上訴人部分，暨
除確定部分外訴訟費用之裁判均廢棄。
右廢棄部分，被上訴人在第一審簡易之訴駁回。
第一（除確定部分外）、二審訴訟費用由被上訴人負擔。
    事實及理由
一、本件被上訴人起訴主張坐落高雄縣仁武鄉○○段第二○○之一地號（面積二四四
    平方公尺），權利範圍六分之一之土地係伊於民國八十一年十月十三日以新台幣
    （下同）四十五萬元之代價向訴外人蔡昭銘所購買，嗣於辦理該土地之所有權移
    轉登記時，伊因欲以該筆土地參加高雄縣仁武鄉大灣自辦市地重劃案，乃指示賣
    方將其中應有部分各七百二十分之一分別信託登記於上訴人二人名下，而其所有
    權狀則均由伊保管，嗣該市地重劃案完成後，因已無信託之必要，伊乃於八十九
    年十月二十四日發函向上訴人表達終止前開信託關係之意思表示，並催告其等應
    返還系爭信託土地，惟上訴人於此均置之不理，為此乃依信託關係提起本訴，請
    求上訴人應將系爭土地應有部分各七百二十分之一移轉登記返還，而原審乃據登
    記於被告名下之土地價值僅不過四萬餘元，且其等並未於重劃後取得任何土地，
    縱如上訴人所稱曾有出資之情為真，惟其出資之目的僅係藉由重劃費用預算與實
    際支出決算間之差額、抵費地預估地價與重劃後市價之差額獲取可觀利潤而非與
    伊合夥購買重劃區內之土地等情而推論伊所主張之信託關係為真而據此依法判令
    上訴人應將系爭土地應有部分移轉登記予伊，其認事用法自無違誤，上訴人上訴
    意旨仍執前詞諉稱其等係以隱名合夥方式參加上開重劃案而共同出資，並以伊為
    代表購買系爭土地後以此部分登記為其等投資權益之擔保，兩造間並無信託關係
    存在，且伊主張之信託關係亦因違反公序良俗而告無效為由而提起本件上訴，惟
    伊自始否認上訴人有出資之情事，且該土地重劃案係依據平均地權條例、獎勵土
    地所有權人辦理市地重劃辦法由重劃區內之各地主組成之重劃會所辦理，從無所
    謂股東會或合夥出資之有，縱為合夥，其盈虧亦自按各合夥人出資比例享有或分
    擔，焉有其所謂以所購土地或開立本票以供其等保證投資權益之理，況自辦市地
    重劃係由土地所有權人過半數或七人以上發起成立籌備會，並由發起人檢附範圍
    圖及發起人所有區內土地所有權狀影本向主管機關申請核備，成立後再由籌備會
    檢附申請書及相關重劃範圍之圖冊向主管機關申請核定擬辦重劃範圍，經核定後
    籌備會再以書面載明包括重劃經費負擔概算及負擔方式之事項，徵求擬辦重劃地
    區土地所有權人之意見，於徵得重劃區內私有土地所有權人半數以上、所有土地
    面積超過重劃區私有土地總面積半數以上者之同意後，擬定重劃計畫並檢附相關
    表、冊向主管機關申請核准實施市地重劃，重劃計畫書核定後二個月內，籌備會
    應通知土地所有權人召開第一次會員大會、審議章程及互選代表組成理、監事會
    後再行成立重劃會，重劃會於辦理重劃土地分配前，應將計算負擔總計表送請主
    管機關核備，是自辦市地重劃區內私有土地所有權人應負擔之費用，自非伊及上
    訴人等少數人士私下協議所能決定，且依上訴人乙○○及證人宋玉琴於原審中所
    稱之「我們當初是講好本金三倍的利潤」、「當初並且有說好將來重劃賣土地以
    後本金的二倍返還給我。」等語，縱認其等真有出資，其目的亦僅在藉由重劃費
    用預算與實際支出決算間之差額、抵費地預估地價與重劃後市價之差額獲取可觀
    利潤而非與伊合夥購買重劃區內之土地甚明，再參伊於購得系爭土地應有部分後
    ，即均以極細微之比例登記於上訴人及訴外人陳康泰、莊美英、賴秋月、吳登福
    、蘇龍生、許根、陳志誠等人名下，其目的自在使上訴人及訴外人陳康泰等人均
    可成為重劃會之會員以增強伊運作重劃會之能力，是系爭土地之登記自屬信託無
    疑，而系爭土地係位於高雄縣仁武鄉大灣自辦市地重劃區內，而該重劃區之重劃
    事宜均係根據獎勵重劃辦法暨重劃會章程之規定辦理，縱觀該獎勵重劃辦法暨重
    劃會章程各項規定，均無任何禁止信託登記之土地參與重劃之規定，兩造間信託
    關係之建立，乃至信託之土地參與區域重劃等均屬合法之行為，並無任何違反強
    制禁止之規定或背於公共秩序或善良風俗之情事，系爭信託關係自屬合法有效，
    上訴人所提之本件上訴並無理由，爰聲明駁回上訴人之上訴（原審駁回被上訴人
    假執行之聲請，被上訴人於此並未上訴而告確定）。
二、上訴人則以大灣重劃案原係上訴人丙○○於八十年間邀被上訴人前至該地辦理，
    其經評估後乃決定著手辦理，且於八十一年間開始召募合夥投資人，當時採隱名
    合夥方式，實際隱名投資股東計有兩造及訴外人宋玉琴、鄧崑正、陳康泰、陳義
    欣等數十人而非其獨資辦理，而兩造當時為符自辦市地重劃之法定要件規定，亟
    需為會員及俟後規劃成為重劃會理事始能加速推動重劃會工作，乃協商以合夥出
    資中之一部分投資款推由被上訴人為代表向訴外人蔡照銘合買登記上開兩造等名
    土地，以使三人均成為會員及被指選為重劃會理事，故本案系爭土地自始即係合
    夥共同合買土地而非被上訴人片面主張信託關係之土地，並以此登記為保障伊等
    權益之用，而權狀統由被上訴人保管則係基於同為合夥投資人又係親兄弟及親屬
    始致，且兩造間自始並未訂定有任何信託契約，而八十五年信託法施行後，被上
    訴人復未要求伊等依法補正信託手續，其自不得以土地買賣契約書及不切實際之
    存證信函即謂兩造間為信託關係，況被上訴人為達操控高雄縣仁武鄉大灣自辦市
    地重劃，乃以持有土地面積均低於一平方公尺之信託行為安插一百十六位人頭以
    達到開會員大會之法定人數，並將重劃後土地分配予其人頭一千倍至二千倍之面
    積以逃避抵費地處分之法定程序，且未經理事會同意即盜賣一公頃之土地，得款
    四億餘元而將之侵吞己有，是其主張之信託行為顯有背於公共秩序或善良風俗而
    屬無效，其據無效之信託關係請求伊返還系爭土地自為無據，原審遽認兩造間存
    有信託關係且經終止，進而判令伊等應將系爭持分土地移轉登記返還予被上訴人
    ，其認事用法顯有違誤，爰聲明請求判令原判決廢棄，並駁回被上訴人第一審之
    訴。
三、本件被上訴人主張坐落高雄縣仁武鄉○○段第二○○之一地號，權利範圍六分之
    一之土地係伊於民國八十一年十月十三日以四十五萬元之代價向訴外人蔡昭銘所
    購買，並於移轉登記時分別將其中應有部分各七百二十分之一登記於上訴人二人
    名下，嗣伊乃於八十九年十月二十四日以存證信函向上訴人表達終止「信託關係
    」而請求辦理產權變更手續等情，此有買賣同意書、土地暨建築改良物買賣所有
    權移轉契約書、交款收據、土地所有權狀、存證信函等件在卷可證，上訴人於此
    固不爭執而堪信被上訴人此部分主張為真實，惟其等則另以前揭情詞置辯。經查
    ：
    (1)、按法規明訂自公布或發布日施行者，自公布或發布之日起，算至第三日起發
        生效力，又民事法律所未規定者，依習慣，無習慣者，依法理，中央法規標
        準法第十三條、民法第一條分別定有明文，而法律之安定性，為法律之最基
        本原則，是原則上法律自施行日後發生效力，此乃法治國家所共認之原則，
        此即所謂之「法律不溯及既往原則」，反之，法律若溯及既往適用，即發生
        於法律制定前之事實，自其發生之日起，即適用新制定之法律，惟此將使某
        行為發生當事人所不能預期之法律效果，並影響法律之安定性及既得權利之
        取得，如立法機關為使法律修正前後效果一致，或基於公益之考量，為增進
        公共利益之必要，使法律效力溯及既往者，則就此例外情形應設特別規定，
        是法律制定前已發生之事實，除立法者基於特別之考量而於新制定之法律明
        定溯及既往條文而使之得以適用該法律外，依法律不溯及既往原則，其自不
        得援引新制定之法律以為適用自明。查信託法乃於八十五年一月二十六日由
        總統公布，依上開規定，該法律自由同年一月二十八日起始生效力，而信託
        法條文內就公布生效前發生之信託行為並未定有溯及適用之特別規定，是新
        公布之信託法自應自八十五年一月二十八日起始有適用之餘地，其於信託法
        公布施行前所發生之信託關係，自仍應依現存之習慣或法理以為處理之依據
        ，合先敘明。
    (2)、次按所謂信託行為，係指委託人授與受託人超過經濟目的之權利，而僅許可
        其於經濟目的範圍內行使權利之法律行為而言，最高法院七十三年度台上字
        第九八七號著有判決。查系爭地號土地於被上訴人買受後，乃於八十一年十
        一月十一日、同月二十六日分別以買賣為原因而將權利範圍各七百二十分之
        一移轉登記於兩造及訴外人陳康泰、賴秋月、吳登福、蘇龍生、許根、陳志
        誠名下乙節，此有土地登記謄本在卷可稽，而上訴人乙○○之妻即訴外人葉
        玉琴乃經被上訴人之協助而向銀行借款二百萬元以投資大灣重劃土地，被上
        訴人並對之謂以有分零點三平方公尺之人即係股東，將來重劃完成賣土地將
        以本金之二倍予以返還等情，亦經證人葉玉琴於原審審理中到庭證述在卷，
        另被上訴人因為操控大灣自辦市地重劃，乃於上訴人登記系爭土地持分後，
        即於會員大會中將其等規劃為重劃會理事，且雙方當初亦談好會有本金三倍
        之利潤乙節，此亦經上訴人所自承，並有高雄縣仁武鄉大灣自辦市地重劃區
        第一次會員大會會議記錄乙件在卷可憑，是縱如上訴人主張之其等均係共同
        出資以合夥辦理上開土地之重劃，惟其等所登記之系爭土地持分，經以公告
        現值換算其價值亦僅為七千七百餘元（244㎡×23000×1/720），且其等為
        統合操控重劃會，亦經被上訴人規劃當選為理事，而依與其等情況相同之證
        人葉玉琴所述，其投資入股之目的，乃為將來可得之豐厚利潤，登記之土地
        僅為入股之證明而已，是上訴人縱有投資入股，其目的應係在藉由重劃費用
        預算與實際支出決算間之差額、抵費地預估地價與重劃後市價之差額以獲取
        可觀利潤而非意在購買重劃區內之土地以待分配，否則以其等於重劃區內所
        有土地持分比例之低，其如何倚賴此之比例配地而取得高額利潤，今兩造既
        為達一定目的而由被上訴人將其出面所購得之系爭土地持分以買賣為原因登
        記予上訴人取得，此授與上訴人超過經濟目的之權利，就其性質而言自屬信
        託之行為，被上訴人主張系爭土地持分乃係其信託登記予上訴人等語自屬可
        採。
    (3)、末按契約應聽憑當事人自由訂立，若未違反強制規定，亦無悖於公序良俗，
        即應認其效力，另因私法上法律行為而成立之法律關係，非以實質民法有明
        文規定者為限，苟法律行為之內容，並不違反公序良俗或強行規定，即應賦
        予法律上之效力，又所謂信託，係信託人為自己或第三人之利益，以一定財
        產為信託財產，移轉與受託人管理或處分，以達成一定經濟上或社會上目的
        之行為，倘信託人僅將其財產在名義上移轉於受託人，而有關信託財產之管
        理、使用、處分悉仍由信託人自行為之，是為消極信託，除有確實之正當原
        因外，通常多屬通謀之虛偽意思表示，極易助長脫法行為之形成，自難認其
        合法性，最高法院八十四年度台上字第一○八三號、八十二年度台上字第九
        三號、八十九年度台上字第二六○九號分別著有判決。查本件被上訴人所主
        辦之「高雄縣仁武鄉大灣自辦市地重劃案」，其中乃有包含兩造及訴外人吳
        登福、陳康泰、謝木彬等所有位該重劃區內土地面積僅為零點三三或零點八
        三等不足一平方公尺之地主計有一百零一名，而第一次會員大會選舉理監事
        結果，兩造及訴外人吳登福、陳康泰乃均當選為理事，訴外人謝木彬則當選
        為監事，而被上訴人更當選為理事長，嗣該重劃案完成後，該諸土地持分面
        積不足一平方公尺之地主，於土地分配時原均分得至少一百五十餘平方公尺
        至一千餘平方公尺之土地等情，此有高雄縣仁武鄉大灣自辦市地重劃區第一
        次會員大會會議記錄、土地分配部分資料表等件在卷可憑，而被上訴人將系
        爭土地持分登記予上訴人者，乃因需要人頭成為會員以能通過決議，以期得
        增強運作重劃會之能力乙節，此亦為被上訴人所自承，是依上述之本件被上
        訴人雖因辦理上開自辦市地重劃之目的而將其應有之系爭土地所有權授與上
        訴人超過經濟目的之權利而為信託，惟被上訴人就系爭土地持分於信託後仍
        歸其自行管理，上訴人就此信託財產除在名義上移轉外，並無任何積極管理
        或處分之權利，今信託人即被上訴人僅將其財產在名義上移轉予受託人即上
        訴人等，然有關信託財產之管理、使用或處分悉仍由其自行為之，其等間之
        信託行為自屬消極信託，惟兩造成立系爭消極信託者，乃係因欲掌控上開重
        劃會以謀取藉由重劃費用預算與實際支出決算間及抵費地預估地價與重劃後
        市價之差額，並由主導重劃後土地配賦之權利而將大面積土地分配予其人頭
        以逃避抵費地處分之法定程序並為出售獲利，故而迂迴設此信託以增加其人
        頭數目，並藉而於會員大會中取得多數理監事席次，而兩造間所成立之系爭
        消極信託行為既係在信託法施行之前，依現存之習慣或上揭判決意旨所揭示
        之法理，其既無確實正當之原因而未具合法性，且其係以損害多數重劃區內
        土地所有人之權益而為，並非為謀多數地主之利益而推動此之重劃，其自屬
        背於公序良俗之脫法行為，是兩造間所為之系爭信託行為依法自為自始確定
        無效，上訴人所辯系爭信託關係係屬無效等語自屬有據。
    綜上所述，兩造乃為達成操控大灣自辦市地重劃之一定目的而由被上訴人將其出
    面所購得之系爭土地以買賣為原因而將其部分持分登記予上訴人取得，此授與上
    訴人超過經濟目的之權利，就其性質而言乃屬信託之行為，惟被上訴人就系爭土
    地持分於信託後仍歸其自行管理，上訴人就此信託財產除在名義上移轉外，並無
    任何積極管理或處分之權利，其等間之信託行為即屬消極信託，然兩造係因欲掌
    控上開重劃會以謀取藉由重劃費用預算與實際支出決算間及抵費地預估地價與重
    劃後市價之差額，並由主導重劃後土地配賦之權利而將大面積土地分配予其人頭
    以逃避抵費地處分之法定程序並為出售獲利，故而迂迴設此信託行為，是此信託
    行為乃因無確實正當之原因而未具合法性，且其係以損害多數重劃區內土地所有
    人之權益而為，亦屬背於公序良俗之脫法行為而自始確定無效，是兩造間之信託
    關係既為自始無效，被上訴人自無由據此無效之信託關係以終止為由而返還該信
    託物之土地者，從而本件被上訴人依信託關係請求上訴人應分別將系爭土地應有
    部分各七百二十分之一移轉登記返還，依法尚屬無據而應予以駁回，原審未慮及
    此即判命上訴人應將系爭土地之各應有部分移轉登記予被上訴人，依法自有未洽
    ，上訴意旨指摘原判決此部分不當，求予廢棄改判，為有理由，自應由本院予以
    廢棄改判如主文第二項所示。
四、本件為判決基礎之法律關係已臻明確，兩造其餘之攻擊防禦方法核與判決結果不
    生影響，毋庸一一論列，併此敘明。
五、據上論結，本件上訴為有理由，合依民事訴訟法第四百三十六條之一第三項、第
    四百五十條、第七十八條，判決如主文。
中　　　華　　　民　　　國　　九十一　　年　　　十　　　月　　三十一　　日
                              臺灣高雄地方法院民事第五庭
~B審判長法官　黃蕙芳
~B法　　　官　林玉心
~B法　　　官　黃宏欽
右為正本係照原本作成。
本判決不得上訴。
中　　　華　　　民　　　國　　九十一　　年　　　十　　　月　　三十一　　日
~B法院書記官　史華齡
